【裁判字號】    98,訴,315
【裁判日期】    980831
【裁判案由】    拆屋還地等
【裁判全文】
臺灣臺北地方法院民事判決               98年度訴字第315號
原      告    臺灣臺北看守所
法定代理人    壬○○
訴訟代理人    甲○○
被      告    戊○○○
              乙○○
              丙○○
              辛○○
              庚○○
              己○○
兼  共  同
訴訟代理人    丁○○
上列當事人間拆屋還地等事件，本院於民國98年8 月17日言詞辯
論終結，判決如下：
    主  文
被告丁○○應將坐落臺北市○○區○○段三小段五五一之六地號
土地上如附圖所示斜線部分之建物（面積：三十八平方公尺，門
牌號碼：臺北市大安區○○○路○段五十九巷一之一號）拆除，
將該部分土地騰空返還原告。並自民國九十八年七月一日起至返
還上開土地之日止，按日給付原告新臺幣參佰肆拾伍元。
被告應連帶給付原告新臺幣肆拾萬柒仟壹佰陸拾壹元，及自民國
九十八年七月一日起至清償日止，按年息百分之五計算之利息。
被告應給付原告新臺幣貳拾萬零貳佰陸拾捌元，及自民國九十八
年七月一日起至清償日止，按年息百分之五計算之利息。
原告其餘之訴駁回。
訴訟費用由被告丁○○負擔。
本判決第一項，於原告以新臺幣貳佰柒拾萬元為被告丁○○供擔
保後，得假執行。但被告丁○○以新臺幣捌佰零陸萬捌伍佰柒拾
捌元為原告預供擔保，得免為假執行。
本判決第二、三項於原告以新臺幣貳拾壹萬元為被告供擔保後，
得假執行。但被告以新臺幣陸拾萬柒仟肆佰貳拾玖元為原告預供
擔保，得免為假執行。
原告其餘假執行之聲請駁回。
    事實及理由
壹、程序方面：
一、原告之法定代理人已變更為壬○○，有法務部民國98年7 月
    10日法令字第0981302652號令在卷可稽（本院卷第178 頁）
    ，其具狀聲明承受訴訟，核無不合，應予准許。
二、按訴狀送達後，原告不得將原訴變更或追加他訴，但被告同
    意者，不在此限。被告於訴之變更或追加無異議，而為本案
    之言詞辯論者，視為同意變更或追加。民事訴訟法第255 條
    第1 項第1 款、第2 項定有明文。本件原告原以戊○○○為
    被告，請求拆除門牌號碼：臺北市大安區○○○路○ 段59巷
    1 之1 號建物，並將該建物坐落土地返還予原告，嗣於訴狀
    送達後之98年6 月25日追加乙○○、丙○○、丁○○、辛○○、庚○○、己○○為被告，並按上開建物坐落土地分割後
    地號、實際占用面積、協議分割遺產之時點變更、減縮其應
    受判決事項之聲明，核屬訴之變更、追加，被告無異議而為
    本案之言詞辯論，按之上開規定，其所為之變更、追加，應
    予准許。
貳、實體方面：
一、原告起訴主張：其為坐落臺北市○○區○○段3 小段551-6
    地號土地之管理機關，訴外人郭德蘭（已歿）未經原告同意
    ，亦無任何合法權源，占用如附圖所示斜線部分興建門牌號
    碼：臺北市大安區○○○路○ 段59巷1 之1 號之建物（面積
    ：38平方公尺）。郭德蘭嗣於96年11月27日死亡，系爭建物
    之所有權、事實上處分權由其全體繼承人即被告共同繼承，
    被告自該時起以繼承取得占有系爭建物之方式繼續占有系爭
    土地，原告自得依民法第767 條規定，請求被告拆除系爭建
    物，將該部分土地騰空返還原告。系爭建物占用原告管理之
    土地，該建物之所有權人、事實上處分權人受有相當於租金
    之不當得利，依民法第179 條規定，原告得請求返還其利益
    。自92年7 月2 日起至郭德蘭死亡時止（按即：96年11月27
    日），郭德蘭受有相當於租金之不當得利，因郭德蘭業已死
    亡，該部分債務應由全體繼承人即被告連帶負擔。郭德蘭死
    亡後，系爭建物之所有權、事實上處分權由其全體繼承人即
    被告共同繼承，自繼承開始起至遺產分割時止（按即：自98
    年11月28日起至98年6 月30日止），被告受有相當於租金之
    不當得利，自應返還其利益。遺產分割後，系爭建物移歸被
    告丁○○承受，自98年7 月1 日起，被告丁○○受有相當於
    租金之不當得利，原告自得請求被告丁○○返還其利益等語
    。並聲明：(一)被告應拆除坐落臺北市○○區○○段3 小段55
    1-6 地號土地上如附圖所示斜線部分之建物（面積：38平方
    公尺，門牌號碼：臺北市大安區○○○路○ 段59巷1 之1 號
    ，將該部分土地騰空返還原告。(二)被告應連帶給付原告新臺
    幣（下同）407,161 元，及自追加起訴狀繕本送達翌日即98
    年7 月1 日起至清償日止，按年息5%計算之利息。(三)被告應
    給付原告200,613 元，及自追加起訴狀起訴狀繕本送達翌日
    98年7 月1 日起至清償日止，按年息5%計算之利息，並自98
    年7 月1 日起至返還上開土地之日止，按日給付原告345 元
    。(四)願供擔保，請准宣告假執行。
二、被告則以：郭德蘭原為原告機關之員工，因未獲配置眷舍，
    故經原告之核准於50年間在系爭土地興建系爭建物供作合法
    眷舍使用，郭德蘭占有系爭土地，非無正當權源，被告繼承
    取得系爭建物，亦非無權占有，更無不當得利可言。而郭德
    蘭、被告占用系爭土地迄今已逾40年，原告均未請求被告拆
    屋還地，被告已因時效取得地役權或地上權，自非無權占有
    。另依都市更新條例第27條、第41條規定，被告得參加都市
    更新，並獲得安置，原告請求被告拆屋還地，尚非有據。此
    外，被告業於98年6 月30日簽訂遺產分割協議書，約定由系
    爭建物歸被告丁○○承受，原告將全體繼承人列為被告亦無
    理由等語資為抗辯。並聲明：(一)駁回原告之訴及假執行之聲
    請。(二)願供擔保，請准宣告免為假執行。
三、兩造不爭執之事項：
  (一)坐落臺北市○○區○○段3 小段551-6 地號土地為中華民國
    所有，原告為管理機關（本院卷第149-150 頁）。
  (二)訴外人郭德蘭（已歿）原為原告機關之員工，其於50年間在
    系爭土地興建門牌號碼：臺北市大安區○○○路○段59 巷1
    之1 號之建物，占用系爭土地如附圖所示斜線部分（面積：
    38平方公尺）（本院卷第119 頁）。
  (三)郭德蘭於96年11月27日死亡，系爭建物由全體繼承人即被告
    繼承，被告於98年6 月30日簽訂遺產分割協議書，將系爭建
    物移歸被告丁○○承受（本院卷第156 頁、第201-203 頁）
    。
四、得心證之理由：
    原告主張被告繼承自郭德蘭之系爭建物無權占用其管理之系
    爭土地如附圖所示斜線部分，為被告所否認，並以前詞置辯
    ，是本件所應審究者為：(一)被告占有系爭土地有無正當權源
    ？（郭德蘭是否經原告同意而興建系爭建物？郭德蘭、被告
    是否因時效取得地役權或地上權？）(二)原告訴請被告全體拆
    屋還地有無理由？(三)被告得否依都市更新條例之規定，以安
    置及補償對抗原告權利之行使？(四)被告應給付相當於租金之
    不當得利為何？茲論述如下：
  (一)被告占有系爭土地有無正當權源？
    按以無權占有為原因，請求返還土地者，占有人對土地所有
    權存在之事實無爭執，而僅以非無權占有為抗辯者，土地所
    有權人對其土地被無權占有之事實無舉證責任，占有人自應
    就其取得占有係有正當權源之事實證明之（最高法院85年臺
    上字第1120號判決意旨參照）。系爭土地為中華民國所有，
    原告為管理機關，為兩造所不爭，並有土地登記謄本、土地
    所有權狀在卷可憑（本院卷第149-150 頁），揆諸前揭判決
    意旨，應由被告就占有系爭土地之合法權源負舉證之責。就
    此，被告無非係以：郭德蘭係經原告同意始於系爭土地興建
    系爭建物，且郭德蘭、被告占有系爭土地迄今已逾40年，已
    因時效取得地上權或地役權為其論據，並提出「報告」一紙
    為證（本院卷第198 頁）。經查：
  1.被告所提之「報告」，其上課長之簽註意見固記載：「查本
    所舊宿舍配住是實，該員既願將原屋修理，並非新遷，似難
    認為違章」等語。惟查：郭德蘭簽請長官核示之內容為：「
    一、竊職前以住屋漏雨無法居住為苦，經申請配住宿舍在案
    ，嗣以本所人浮於屋未蒙分配。二、近以天氣轉晴，擬就現
    住原址原樣自費加以修理」等語，有上開報告在卷可憑，足
    見郭德蘭於該時並未獲配宿舍，課長簽註意見關於「本所舊
    宿舍配住是實」之記載，與事實不相符合，本難僅以其後段
    文字提及「似難認為違章」等語，即遽論原告曾同意郭德蘭
    於系爭土地興建房屋。且郭德蘭簽請長官核示之事，應以原
    告機關所長之批示為據，依上開報告所載，原告機關該時之
    所長批示：「劉課長簽具之意見再核」、「該員早強自建之
    宿舍現因破壞修理，似可以自行辦理無須呈准」等語，足見
    課長關於「似難認為違章」之簽註意見業經所長否決，原告
    最終之認定應係系爭建物為郭德蘭自建，郭德蘭擬予修繕可
    自行辦理，無須經原告機關之同意。原告機關既已否決關於
    系爭建物「似難認為違章」之簽註意見，上開報告復係郭德
    蘭自建後針對修繕自建建物一事所為，該報告充其量僅足以
    認定郭德蘭於系爭土地自建建物之事，尚難據以認定郭德蘭
    於系爭土地自建建物之事事前即經原告同意，被告抗辯系爭
    建物係經原告同意始為興建，其非無權占有等語，尚非可採
    。
  2.按稱地役權者，謂以他人土地供自己土地便宜之用之權，民
    法第851 條定有明文，郭德蘭係於原告管理之土地上興建建
    物，非以原告管理之土地供自己土地便宜之用，被告抗辯其
    對系爭土地取得地役權，容有誤會。復按因時效完成而取得
    地上權或地上權登記請求權者，必須以行使地上權之意思而
    占有他人之土地為其成立要件之一，而因地上權取得時效完
    成而得主張時效利益，依民法第772 條準用第769 條、第77
    0 條之規定，亦僅得請求登記為地上權人而已，並非即取得
    地上權，在其未依法登記為地上權人之前，自不能本於地上
    權之法律關係，向土地所有人有所主張而認其非無權占有。
    且按占有人因時效取得地上權登記請求權，向該管地政機關
    請求為地上權登記，經地政機關受理，受訴法院應就占有人
    是否具備時效取得地上權之要件為實體上裁判者，須以占有
    人於土地所有權人請求拆屋還地前，以具備時效取得地上權
    之要件為由，向地政機關請求登記為地上權人為前提（最高
    法院69年度第5 次民事庭會議決議、80年度第2 次民事庭會
    議決議、89年臺上字第1370號判決意旨參照）。本件被告固
    抗辯其占有系爭土地迄今已逾50年，惟查：占有人無法律上
    之權源在他人土地上有建築物或其他工作物或竹木，可能係
    基於侵權行為之意思，亦可能基於行使地上權之意思，被告
    就郭德蘭、被告均基於行使地上權之意思而占有系爭土地之
    事實，既未舉證以實其說，尚難僅以占有系爭土地之客觀事
    實，即認被告已取得地上權而為有權占有。況縱認郭德蘭、
    被告均基於行使地上權之意思而占有系爭土地，被告亦僅得
    請求登記為地上權人而已，並非即取得地上權，被告既未舉
    證證明其於原告請求拆屋還地前已向該管地政機關請求為地
    上權登記，按之上開說明，被告即不得本於地上權之法律關
    係主張其為有權占有，而本院就其是否具備時效取得地上權
    之要件亦不得為實體上之裁判，被告抗辯其已因時效取得地
    上權，其占有系爭土地非無正當權源，自不足採。
  (二)原告訴請被告全體拆屋還地有無理由？
    按房屋之拆除為一種事實上之處分，未辦保存登記不動產之
    受讓人，法律上雖未取得所有權，但仍取得事實上之處分權
    ，受讓人自有拆屋之權能。而繼承人如已協議分割遺產，將
    未辦保存登記之不動產分歸特定之繼承人承受，縱未辦理繼
    承、分割登記，該繼承人就其分得部分，即有事實上處分權
    ，非無拆除之權能，尚無以他繼承人為共同被告之必要（最
    高法院80年臺上字第2516號、91年臺上字第583 號判決意旨
    參照）。系爭建物為郭德蘭興建，郭德蘭死亡後，系爭建物
    由全體繼承人即被告繼承，被告於本院言詞辯論終結前之98
    年6 月30日簽訂遺產分割協議書，將系爭建物移歸被告丁○○承受，為兩造所不爭，並有本院民事紀錄科查詢表、遺產
    分割協議書附卷可稽（本院卷第156 頁、第201-203 頁）。
    被告既已協議分割遺產，將系爭建物分歸被告丁○○承受，
    依上所述，應由被告丁○○對系爭建物取得事實上之處分權
    ，原告訴請拆屋還地，自應以具拆除權能之丁○○為被告，
    其併請求被告戊○○○、乙○○、丙○○、辛○○、庚○○
    、己○○拆除系爭建物，尚屬無據。
  (三)被告得否依都市更新條例之規定，以安置及補償對抗原告權
    利之行使？
    被告雖抗辯依都市更新條例第27條、第41條規定，被告得參
    加都市更新，並獲得安置，原告不得請求被告拆屋還地等語
    。惟查：都市更新條例並未禁止土地所有權人訴請無權占有
    人拆屋還地，且被告就系爭土地、建物所在區域已擬定都市
    更新計畫、系爭土地、建物坐落於都市更新事業計畫範圍內
    ，及被告符合都市更新條例所定安置補償之要件等事項，均
    未舉證以實其說，其執此抗辯原告不得請求其拆屋還地，核
    非有據。
  (四)被告應給付相當於租金之不當得利為何？
    按無法律上之原因而受利益，致他人受損害者，應返還其利
    益，民法第179 條前段定有明文。而無權占有他人土地，可
    能獲得相當於租金之利益，此為社會通常之觀念，最高法院
    61年臺上字第1695號復著有判例可資參照。再者，依土地法
    第97條第1 項規定，城市地方之租金，以不超過土地及其建
    築物申報總價額年息10% 為限，又所謂土地價額，依土地法
    第25條規定，係指法定地價，所謂法定地價，依土地法第
    148 條規定，係指土地所有人依該法規定所申報之地價，而
    依平均地權條例施行細則第21條規定，公有土地以公告地價
    為申報地價，免予申報。經查：
  1.系爭房屋坐落臺北市大安區○○○路59巷與愛國東路210 巷
    交叉路口，目前無人居住，用以堆置雜物，其對面為中華電
    信，附近皆屬老舊房舍供住家使用，距杭州南路、愛國東路
    各約5 分鐘、3 分鐘路程，步行至捷運中正紀念堂站約15分
    鐘，有勘驗測量筆錄、現場照片在卷可憑（本院卷第107-10
    8 頁、第111-117 頁）。本院審酌系爭房屋坐落臺北市○○
    區○○路段，鄰近杭州南路、愛國東路，距離捷運中正紀念
    堂站約10餘分鐘路程，生活機能、交通尚稱便利，惟系爭房
    屋為老舊違章建築，居住環境雜亂不佳，認系爭土地之租金
    應以系爭土地申報地價年息5%為適當，原告主張以年息5%計
    算，核無不當，應予准許。
  2.系爭房屋占用系爭土地之面積為38平方公尺，而系爭土地93
    年1 月、96年1 月之公告地價為61,623元、66,332元，有臺
    北市政府地政處地價改算通知書、公告現值及公告地價表在
    卷可憑（本院卷第151-152 頁），原告於97年8 月18日提起
    本件訴訟，其請求自93年7 月2 日起算相當於租金之不當得
    利，爰審究如下：
  (1)92年7 月2 日至96年11月27日：
    按繼承人對於被繼承人之債務，負連帶責任。繼承人之連帶
    責任，自遺產分割時起，如債權清償期在遺產分割後者，自
    清償期屆滿時起，經過5 年而免除。民法第1153條第1 項、
    第1171條第2 項定有明文。承前所述，系爭建物為郭德蘭興
    建，其於96年11月27日死亡後，系爭建物由全體繼承人即被
    告繼承，被告於98年6 月30日始簽訂遺產分割協議書，將系
    爭建物移歸被告丁○○承受，依上開規定，郭德蘭自92年7
    月2 日起至其死亡之日即96年11月27日止，因占用系爭土地
    而生不當得利債務，應由全體繼承人即被告連帶負擔。經計
    算，自92年7 月2 日起至96年11月27日止，被告應連帶給付
    相當於租金之不當得利應為407,161 元〔計算式：93年7 月
    2 日至93年12月31日（183 日）：61,623×38×5%÷365 ×
    183 ＝58,702，94年（1 年）：61,623×38×5%＝117,084
    ，95年（1 年）：61,623×38×5%＝117,084 ，96年1 月1
    日至96年11月27日（331 日）：66,332×38×5%÷365 ×33
    1 ＝114,291 ，合計：58,702＋117,084 ＋117,084 ＋114,
    291 ＝407,161 ，元以下均四捨五入〕。
  (2)96年11月28日至98年6月30日：
    郭德蘭死亡後，系爭建物由全體繼承人即被告繼承，被告於
    98年6 月30日簽訂遺產分割協議書，將系爭建物移歸被告丁○○承受，已如前述，自96年11月28日起至被告為遺產分割
    協議之日即98年6 月30日止，被告受有相當於租金之不當得
    利，自98年7 月1 日起，系爭建物已移歸被告丁○○承受，
    僅被告丁○○受有利益，原告重複計算98年7 月1 日之不當
    得利，核屬無據。經計算，自96年11月28日起至98年6 月30
    日止，被告應給付相當於租金之不當得利為200,268 元。〔
    計算式：96年11月28日至96年12月31日（34日）：66,332×
    38×5%÷365 日×34日＝11,740元，97年（1 年）：66,332
    ×38×5%＝126,031 ，98年1 月1 日至98年6 月30日（181
    日）：66,332×38×5%÷365 ×181 ＝62,497，合計：11,7
    40＋126,031 ＋62,497＝200,268 ，元以下均四捨五入〕。
  (3)98年7 月1 日起至被告丁○○返還系爭土地之日止：
    系爭建物自98年7 月1 日起移歸被告丁○○承受，自該時起
    ，僅被告丁○○受有利益，經計算，被告丁○○自98年7 月
    1 日起至返還系爭土地之日止，應按日給付相當於租金之不
    當得利為34 5元（計算式：66,332×38×5%÷365 ＝345 ，
    元以下四捨五入）。
  (五)綜上，被告占有系爭土地並無正當權源，惟被告已於98年6
    月30日協議分割遺產，由被告丁○○取得系爭建物事實上之
    處分權，則原告請求被告丁○○拆除系爭建物，將該部分土
    地返還原告，並自98年7 月1 日起至上開土地返還之日止，
    按日給付345 元之不當得利，及請求被告連帶給付郭德蘭不
    當得利債務407,161 元，暨請求被告給付200,268 之不當得
    利，洵屬正當，應予准許，逾此範圍之請求，於法無據，不
    應准許。
五、從而，原告依民法第767 條、第179 條規定，及繼承之法則
    ，請求：(一)被告丁○○將坐落臺北市○○區○○段3 小段55
    1-6 地號土地上如附圖所示斜線部分之建物（面積：38平方
    公尺，門牌號碼：臺北市大安區○○○路○ 段59巷1 之1 號
    ）拆除，將該部分土地騰空返還原告，並自98年7 月1 日起
    至返還上開土地之日止，按日給付原告345 元。(二)被告連帶
    給付407,160 元、給付200,268 元，及均自追加起訴狀繕本
    送達翌日即98年7 月1 日起至清償日止，按年息5%計算之利
    息，為有理由，應予准許，逾此部分之請求，為無理由，應
    予駁回。
六、兩造均陳明願供擔保聲請宣告假執行及免為假執行，就原告
    勝訴部分，經核無不合，爰分別酌定相當擔保金額，予以准
    許，至原告敗訴部分，假執行之聲請，亦失所附麗，應併予
    駁回。
七、本件事證已臻明確，兩造其餘攻擊防禦方法及所提證據，核
    與本件判決結果不生影響，爰不另一一論述，併予敘明。
八、訴訟費用負擔之依據：民事訴訟法第79條。
中    華    民    國    98    年    8     月    31    日
                  民事第二庭    法  官  陳秀貞
以上正本係照原本作成。
如對本判決上訴，須於判決送達後20日內向本院提出上訴狀。
中    華    民    國    98    年    8     月    31    日
                                書記官  劉碧輝


司法院資訊處製作；財團法人民間司法改革基金會備份。
